【裁判字號】    96,保險,14
【裁判日期】    970523
【裁判案由】    損害賠償
【裁判全文】
臺灣士林地方法院民事判決              96年度保險字第14號
原      告  第一產物保險股份有限公司
法定代理人  乙○○
訴訟代理人  謝碧鳳律師
被      告  戊○○
            丁○○
            丙○○
上二人共同
訴訟代理人  黃育勳律師
上列當事人間請求損害賠償事件，本院於民國97年5 月8 日言詞
辯論終結，判決如下：
    主      文
被告戊○○應給付原告新臺幣伍佰拾萬貳仟佰柒拾元，及
自民國九十六年九月二十一日起至清償日止，按週年利率百分之
五計算之利息。
原告其餘之訴駁回。
訴訟費用新臺幣伍萬肆仟零玖拾玖元由被告戊○○負擔其中新臺
幣肆萬參仟貳佰柒拾玖元，餘由原告負擔。
本判決第一項，於原告以新臺幣壹佰捌拾萬元為被告戊○○供擔
保後，得假執行。
原告其餘假執行之聲請駁回。
    事實及理由
一、按起訴狀送達後，原告不得將原訴變更或追加他訴，但請求
    之基礎事實同一者，不在此限，民事訴訟法第255 條第1 項
    第2 款定有明文。而所謂請求之基礎事實同一，係指變更或
    追加之訴與原訴之主要爭點有其共同性，各請求所主張之利
    益在社會生活上可認係屬同一或關連之紛爭，並就原請求之
    訴訟及證據資料，於繼續審理時，在相當程度範圍內具有同
    一性或一體性，得期待於後請求之審理予以利用，俾先後兩
    請求得在同一程序中一併解決，以避免重複審理者，即屬之
    。本件原告起訴原主張被告丁○○、丙○○應依民法第184
    條第1 項前段、第2 項、第185 條、第188 條第1 項前段規
    定與被告戊○○負連帶賠償責任。嗣於訴訟進行中撤回關於
    依民法第188 條第1 項前段規定之請求，另主張以民法第18
    9 條、第794 條及建築法第63條為請求權基礎。核其所為，
    要屬訴訟標的法律關係之追加，惟追加部分請求所憑之基礎
    事實與原訴同一，揆之首揭規定，應認其追加為可許之。
二、原告起訴主張：訴外人穎聖交通器材有限公司（下稱穎聖公
    司）與原告訂有商業火災保險契約，穎聖公司為被保險人，
    保單號碼為1008字第96SO000182號，保險期間自民國96年3
    月17日中午12時起至97年3 月17日中午12時止，保險標的物
    為位在臺北市○○區○○街12號2 樓、3 樓房屋（以下稱甲
    房屋）內之貨物。嗣於96年4 月9 日上午9 時許，被告戊○○就其承攬被告丁○○、丙○○定作在被告丙○○所有坐落
    臺北市○○區○○街14號房屋（下稱乙房屋）2 樓頂鐵皮屋
    搭建工程（下稱系爭工程），經被告丁○○指示利用比鄰由
    穎聖公司所承租之甲房屋頂樓（即該房屋3 樓）鐵皮屋右側
    外牆充作新建鐵皮屋之左側外牆，以減少成本後，由被告戊○○進行施工時，因所產生之火花不慎竄入甲房屋頂樓鐵皮
    屋內，而溫度過高使天花板隔熱泡棉起火燃燒發生火災（下
    稱系爭火災），致甲房屋內之貨物被燒毀。而該工程雖係由
    被告丁○○發包予被告戊○○承作，然依社會通念，被告丁○○就系爭工程應有決定權，或已獲被告丙○○事先同意，
    被告丁○○指示被告戊○○施作工程違反建築技術規則設計
    施工編第86條（下稱建築技術規則第86條）規定，並使被告
    戊○○不可避免在甲房屋外牆進行電焊工程，以致發生系爭
    火災，其指示確有過失，已違反上開規則第86條與建築法第
    63條等保護他人之法律，又被告丁○○疏未注意被告戊○○
    無電焊工檢定執照能力，於發現火花掉落後，亦未進一步採
    取適當防護措施，被告丙○○為乙房屋所有權人，亦違反民
    法第794 條規定之保護他人法律，依法被告三人應負連帶賠
    償責任。又於此保險事故發生後，經訴外人威信公證有限公
    司（下稱威信公司）現場清點，合計穎聖公司損失金額為63
    8 萬6,061 元，理算損失金額共計為新臺幣（下同）589 萬
    1,525 元，扣除依穎聖公司依約應負擔之自負額後，原告已
    於96年8 月10日如數理賠，而匯付530 萬2,373 元予穎聖公
    司，依保險法第53條第1 項規定取得代位求償權。被告戊○○依民法第184 條、第191 條第3 項規定，被告丁○○、丙○○依民法第184 條第1 項、第2 項、第185 條、第189 條
    、第794 條及建築法第63條規定，應連帶對原告負損害賠償
    責任。為此，訴請給付等語，並聲明求為判決：(一)被告應連
    帶給付原告530 萬2,373 元，及自起訴狀繕本送達翌日起至
    清償日止按週年利率5%計算之遲延利息。(二)願供擔保，請准
    宣告假執行。
三、被告戊○○以：甲房屋3 樓鐵皮屋係密封的，施作系爭工程
    所產生之火花不可能竄入，且其已攜帶滅火器，倘穎聖公司
    有安裝滅火器，火亦可能滅掉云云置辯，而聲明求為判決：
    原告之訴駁回。被告丁○○、丙○○則以：系爭工程為被告
    丁○○交由被告戊○○承攬，與被告丙○○無涉，且被告戊○○於承攬系爭工程時，即已表明現場施工安全由其自行負
    責，被告丁○○未曾指示被告戊○○利用甲房屋頂樓鐵皮屋
    右側外牆充作欲搭建鐵皮屋外牆事實，實無指示之過失可言
    ，故原告之請求無理由等語抗辯，並聲明求為判決：(一)駁回
    原告之訴。(二)如受不利判決，願供擔保，請准免為假執行。
四、經查：
  (一)如下事實為兩造所不爭執：
  1.原告承保由穎聖公司就其所有放置在甲房屋2 、3 樓內之貨
    物之商業火災保險，保單號碼為1008第96SO000182號，保險
    期間自96年3 月17日中午12時起至97年3 月17日中午12時止
    。
  2.被告戊○○因受被告丁○○定作，而於96年4 月9 日上午在
    乙房屋頂樓施作系爭工程，而被告丙○○則為乙房屋及坐落
    基地之所有權人。
  3.原告因系爭火災之發生，已依保險契約給付保險金530 萬2,
    373 元予穎聖公司。
  4.被告戊○○經台灣士林地方法院檢察署檢察官於96年8 月4
    日以96年度偵字第6428號起訴在案，嗣經本院刑事庭於96年
    11月16日以96年度易字第1475號判決被告犯有刑法第175 條
    第3 項之罪，而判處拘役59日（下稱刑案）。
  5.被告戊○○於施作系爭工程時，被告丁○○因發覺火花自樓
    上掉落，曾對其口頭告知：「有火花要注意。」等語。
  (二)上開事實，且有威信公司公證報告書（本院卷第12頁以下）
    、臺北市政府消防局火災原因調查報告書（本院卷第66頁以
    下）、本院檢察署96年度偵字第6428號起訴書（本院卷第57
    頁以下）、本院96年度易字第1475號判決（本院卷第115 頁
    以下，該案件下稱1475號案件）、估價單（本院卷第55頁以
    下）、火災現場照片39張（本院卷第84頁以下）及威信公司
    所攝現場照片光碟（外放證物袋）等，在卷可稽，且經本院
    調取刑案卷宗查核屬實，堪認為真實。
四、茲原告主張被告應依民法第184 條第1 項前段、第2 項、第
    185 條第1 項前段、第189 條、第191 條之3 、第794 條及
    建築法第63條等規定對訴外人穎聖公司負連帶賠償責任，原
    告依保險法第53條第1 項規定取得代位求償權，而訴請被告
    連帶賠償，被告則分以前開情詞置辯。本院判斷如下：
  (一)原告主張被告戊○○施作系爭工程焊接所生之火花竄入甲房
    屋內引致起火一節，雖為被告戊○○所否認。惟系爭火災發
    生後，經臺北市政府消防局派員赴現場勘查而作成火災原因
    調查報告書（本院卷第64頁以下），依該報告書內勘查記錄
    之記載：甲房屋2 樓頂（指該房屋3 樓）汽車材料倉庫內部
    內所擺放之物品以貨架東北面上方一帶之物品及塑膠籃受火
    燒燬較嚴重，靠南面貨架物品僅受煙燻燒變黑，汽車保險桿
    架擺放之物品以東北側上層物品受燒毀、鐵架變形彎曲較嚴
    重，下層物品僅上半部受燒毀，於汽車保險桿貨架旁地面附
    近發現乙支使用過之手提式乾粉滅火器，汽車保險桿貨架最
    上層燒熔物，發現有受乾粉滅火器噴灑後殘留之白色粉末，
    該處貨架以貨架上擺放之保險桿受燒燬碳化較嚴重，其鐵架
    上木質隔板以東北側周圍木板受燒損較嚴重，現場經以磁鐵
    吸附起火處附近燒熔物，發現磁鐵上方吸附有焊接後掉落的
    圓形或不規則形狀之顏色明亮的焊接鐵屑，該焊接鐵屑經本
    局採樣攜回，經勘查現場東北側屋樑鐵架銜接處均有許多縫
    隙孔洞，該處正位於乙房屋2 樓頂焊接鐵架處位置等情，該
    局據此及被告戊○○與目擊關係人張森男證述之現場發現狀
    況，研判：現場火勢係由甲房屋2 樓頂汽車材料倉庫內汽車
    保險桿架東北側最上層起獲燃燒後再往他處延伸，汽車保險
    桿架東北側最上層為最先起火處等語。由是可知，系爭火災
    之起火點當係於甲房屋3 樓鐵皮屋東北側靠近外牆之位置。
    又上述之起火處無電源配線由該處經過，亦未發現使用任何
    電器用品，亦經臺北市政府消防局所屬即系爭火災調查承辦
    人楊宗宸於刑案審理時到庭證述無誤。而現場起火處東北側
    屋樑鐵架銜接處均有許多縫隙孔洞，且該處正位於戊○○施
    作系爭工程焊接鐵架之位置，現場經以磁鐵吸附起火處附近
    燒熔物，發現磁鐵上方吸附有焊接後掉落的圓形或不規則形
    狀之顏色明亮的焊接鐵屑，同為上開調查報告所載明，已足
    認系爭火災之起火點，為甲房屋頂樓鐵皮屋內汽車保險桿貨
    架上層，此由被告戊○○於刑案中供陳：發覺起火後，曾與
    穎聖公司人員攜帶滅火器前往滅火未果等情，而核對上述火
    災調查報告查得曾以滅火器滅火之地點，與研判起火處所為
    同一以觀，益為明確。再戊○○當日在乙房屋頂樓搭設支架
    焊接所在位置，確為緊貼甲房屋頂樓鐵皮屋東北側外牆屋樑
    處。另參酌被告丁○○於刑案審理中，到庭結證稱：當日於
    戊○○進行焊接工程之際，確曾目睹焊接所產生之火星，自
    甲房屋頂樓鐵皮屋處掉落地面等語（見1475號卷96年10月24
    日審判筆錄第4 頁），顯見被告戊○○於進行系爭工程之際
    ，確有緊鄰甲房屋進行焊接工作，卻未為適當之防護措施，
    以避免火星四處飛散掉落，足認系爭火災當為戊○○緊貼甲
    房屋頂樓鐵皮屋東北側外牆，焊接欲搭蓋之乙房屋頂樓鐵皮
    屋支架所產生之火星，由甲房屋頂樓鐵皮屋東北側外牆縫隙
    孔洞竄入，引起屋內可燃物起火燃燒所致。被告戊○○否認
    系爭火災為非因其電焊不當所致，為無可取。
  (二)按因故意或過失，不法侵害他人之權利者，負損害賠償責任
    ，民法第184 條第1 項定有明文。次按，在施工場所儘量避
    免有燃燒設備，如在施工時確有必要者，應在其周圍以不燃
    材料隔離或採取防火上必要之措施，建築技術規則施工編第
    151 條定有明文。由是以觀，被告戊○○施作系爭工程，既
    有使用焊接器具等燃燒設備之必要，自應注意於實行焊接作
    業時，以不燃材料將甲房屋頂樓鐵皮屋東北側外牆之縫隙孔
    洞或窗戶隔離，以免焊接時所產生之火星飛散竄入甲房屋頂
    樓鐵皮屋內後，引燃其他物品，而造成起火燃燒之危險。惟
    被告戊○○於乙房屋號頂樓從事焊接時，並未先設置防護措
    施，致從事焊接作業過程所產生之火星，由甲房屋頂樓鐵皮
    屋東北側縫隙孔洞，竄入引燃而發生火災，其施工為有過失
    無疑，且與系爭火災之發生，有相當之因果關係。而其因此
    造成穎聖公司所受之損害，自應依民法第184 條第1 項前段
    侵權行為之規定，對該公司負損害賠償責任。被告戊○○雖
    辯稱如甲房屋內裝設自動滅火系統，則火災可能可以撲滅云
    云。但姑不論系爭火災是否可因自動滅火系統之運作而撲滅
    ，本無礙於上開過失責任與因果關係存否之認定，且甲房屋
    為三層樓建築，非依建築技術規則規定應強制設置自動滅火
    系統之建築，是縱甲房屋未設置自動滅火系統，亦無礙於過
    失責任與因果關係之認定，其執此抗辯，於法尚無足取。
  (三)原告雖另主張被告丁○○、丙○○應依民法第184 條第1 項
    、第2 項、第185 條、第189 條、第794 條及建築法第63條
    規定，與被告戊○○負連帶損害賠償責任云云。然：
  1.系爭工程為被告丁○○定作、被告戊○○承攬，此已經渠二
    人迭次陳明。原告雖主張被告丁○○亦為定作人之一云云，
    惟此既已為被告丙○○所否認，且客觀上建物所有權人，非
    必與出資或定作修繕、增建建物之人同一，或經其同意，本
    不得逕以被告丙○○為乙房屋所有權人，推認系爭工程必為
    其所定作及有何指示過失，而應負民法第184 條第1 項、第
    2 項、第185 條、第189 條所定之損害賠償責任，則依據民
    事訴訟法第277 條前段規定，原告應就此負舉證責任，而原
    告就此徒以前情推論，未據提出任何證據證明其此節主張屬
    實，所為對被告丙○○此部分之主張，已難憑採。
  2.原告主張丁○○違反建築規則第86條，又疏未注意被告戊○○無電焊工檢定能力，而有定作、指示之過失。然：
  (1)按承攬人因執行承攬事項，不法侵害他人之權利者，定作人
    不負損害賠償責任。但定作人於定作或指示有過失者，不在
    此限，民法第189 條定有明文。又民法第189 條與第191 條
    規定負損害賠償責任之要件不同，承攬人執行承攬事項，係
    出於獨立自主之地位，非經當事人特約，定作人對於承攬人
    無監督完成工作之權責，縱工作物為土地上之建築物或其他
    工作物而其所有權屬於定作人，如係因承攬人執行承攬事項
    而不法侵害他人權利，仍應優先適用民法第189 條規定，而
    不適用同法第191 條規定。是依民法第189 條規定，在承攬
    契約關係下，定作人侵權行為責任之特別規定，依據該條規
    定，如承攬人執行承攬事項，致侵害他人權利，除定作人所
    為定作或指示具有過失，且承攬人因承其定作、指示施作而
    因此侵害他人之權利，二者間有因果關係外，概不對承攬人
    因承攬施作對第三人致生之不法侵害負擔賠償責任。而所謂
    定作人之定作有過失，當僅限於定作之事項依通常社會觀念
    ，具有侵害他人權利之危險性，因承攬人之執行，果然引起
    損害之情形。又指示之過失，則應指定作並無過失，但指示
    工作之執行有過失之情形而言。
  (2)本件依被告戊○○在刑案審理時所為供陳，及本院卷附估價
    單記載顯示，乃被告戊○○向被告丁○○承攬乙房屋頂樓鐵
    皮屋頂之定作，且被告戊○○在其提交之估價單上，已載明
    ：「現場施工安全，由本行負責」等語，顯示系爭工程之相
    關工安事項，均應由被告戊○○負責。而此類頂樓加蓋鐵皮
    建築之定作，乃現今社會上普遍、常見之定作物，被告丁○○向被告戊○○為此定作，客觀上難認其定作本身有何過失
    可言。至原告指陳被告丁○○定作時，要求被告戊○○利用
    甲房屋頂樓鐵皮屋右側外牆，充作欲搭建乙房屋頂樓鐵皮屋
    外牆一節，則為被告丁○○所否認，姑不論被告丁○○定作
    者，僅為「鐵皮屋頂」，本無設置外牆之必要，且原告就此
    事實未加舉證，亦仍屬無憑。再承攬人非必以親自施作為必
    要，定作人既不負監督之義務，承攬人即應自行注意施作人
    員有無專門技術或能力，是承攬人有無施作之專業技術、證
    照，非定作人應注意之事項，故本件承攬人即被告戊○○縱
    無電焊工檢定資格，亦不能認為被告丁○○有何定作或指示
    之過失。
  (3)被告丁○○雖曾於火災發生前發現火花掉落，並告知被告戊○○應加注意，為兩造所不爭執。原告雖以被告丁○○指示
    被告戊○○僅搭蓋鐵皮屋頂，而未設立分戶牆，且未指示戊○○焊接時，設置防護措施，而主張丁○○有指示之過失云
    云。但被告戊○○為系爭工程之承攬人，對於系爭工程搭蓋
    鐵皮屋之施作工法，施工現場之安全，當有獨立自主之權責
    ，而屬承攬人專業能力應予注意之範疇，且屬系爭工程實際
    施作之細節，被告丁○○無加以隨時監督、管理之權利、義
    務，則縱被告丁○○於被告戊○○施作時，未對被告戊○○
    為應依建築技術規則設置防護措施或進一步防免危險發生之
    指示，仍難謂其有何指示之過失可言，自不負民法第184 條
    、第185 條第1 項、第189 條但書規定之侵權行為損害賠償
    責任。
  3.原告雖另主張被告丙○○違反民法第794 條及建築法第63條
    等保護他人法律，而有過失，應依民法第184 條第1 項、第
    2 項、第185 條、第189 條規定負損害賠償責任云云。惟按
    土地所有人開掘土地或為建築時，不得因此使鄰地之地基動
    搖或發生危險，或使鄰地之工作物受其損害，固為民法第第
    794 條所明定。該條規定之規範目的，雖確為保護他人、維
    持社會公共利益之法律規定，而於承攬關係之定作人，同時
    為土地所有人或依法應視為土地所有人之人違反此項規定者
    ，即應認其於定作或指示為有過失。但系爭工程之定作人為
    被告丁○○，非為乙房屋之所有權人即被告丙○○，是已無
    該條之適用。至建築物施工場所，應有維護安全、防範危險
    及預防火災之適當設備或措施，雖亦為建築法第63條所明文
    。但該條規範之主體，為實際施作之建築施工者，非當然課
    與土地或建物所有權人、定作人義務，而系爭工程之承攬施
    作人為被告戊○○，其是否違反此條規定之義務，與被告丙○○無涉，亦不能亦損害結果之發生，推認被告丙○○有何
    違反保護他人之法律或指示之過失，原告援引各該規定，主
    張被告丙○○有違反保護他人之法律及指示過失，而應前述
    規定負損害賠償責任，非屬可取。
  (四)按「被保險人因保險人應負保險責任之損失發生，而對於第
    三人有損失賠償請求權者，保險人得於給付賠償金額後，代
    位行使被保險人對於第三人之請求權；但其所請求之數額，
    以不逾賠償金額為限。」，保險法第53條第1 項定有明文。
    本件因被告戊○○承攬施作之過失，導致甲房屋頂樓鐵皮屋
    內貨物起火燃燒而發生系爭火災，且原告因保險事故之發生
    ，已理賠530 萬2,373 元予穎聖公司等情，均如前述。而穎
    聖公司因貨物遭焚毀，致受貨損價額638 萬6,061 元之損害
    ，業於火災發生後，經原告委託威信公司派員赴現場實際清
    點、理算確認無誤，此有公證報告及現場照片附卷可憑，堪
    信原告主張為真實。被告戊○○就此雖加指摘，惟證人即負
    責公證報告製作之威信公司員工甲○○於本院審理時，到庭
    結證稱：我們於事發當日赴現場要求將進貨檔案交付，並進
    入現場會勘，就看的見的部分加以點算，將數量估出來，燒
    成灰的則不列入計算，價錢要求提供進貨單，根據進貨單，
    發現檔案裡面記載的進價會依數量不同而不同，後來我們將
    這些資料送去保險公司去批價，發發現被害人公司（指穎聖
    公司）的進價比保險公司一般理賠時的批價還要抵，所以保
    險公司才願意理賠，我們計算時不是以被害人的銷售價格，
    而是進貨價格，根據的進貨單是出險之前的進貨單不是之後
    的出貨單等語（本院卷第141 頁以下）；證人即實際赴現場
    點算之威信公司員工陳明群亦結證稱：當時是一個貨架一個
    貨架作清點，現場東西很多，以清點為準，價格則以均價為
    準等語（本院卷第143 頁以下）。核渠二人所證述損害查定
    之方法、過程等節，為相符合，應屬可信。而該公證報告內
    所載之損害項目、數量，既為公證公司人員以現場遭燒燬而
    殘存之材料，實際一一清點所得。價格則依穎聖公司進貨平
    均價格計算，足證穎聖公司確因系爭火災，致受有如公證報
    告內所載價額合計638 萬6,061 元之汽車材料遭毀損之損害
    。而原告既已依其與穎聖公司間保險契約約定，理賠給付53
    0 萬2,373 元，依保險法第53條第1 項規定，就其理賠範圍
    內之穎聖公司損害賠償請求債權生法定移轉之效果，自得於
    理賠範圍內，對被告戊○○請求給付同額之損害賠償。
  (五)末按「負損害賠償責任者，除法律另有規定或契約另有訂定
    外，應回復他方損害發生前之原狀。因回復原狀而應給付金
    錢者，自損害發生時起，加給利息。第一項情形，債權人得
    請求支付回復原狀所必要之費用，以代回復原狀。」，民法
    第213 條第2 項定有明文。本件被告戊○○應賠償穎聖公司
    損害以回復原狀，其給付應以金錢為之，而於原告理賠給付
    530 萬2,373 元之範圍內，該權利已經移轉由原告享有，被
    告迄今仍未清償，應負遲延責任，原告自得依同法第229 條
    第1 項、第233 條、第203 條規定，請求被告併依法定利率
    計付遲延利息，其於此請求被告自起訴狀繕本送達翌日即96
    年9 月21日起至清償日止，按週年利率5 ％計算之利息，核
    未逾其得請求之範圍，於法即無不合。
五、從而，原告主張依據民法第184 條、第191 條第3 項規定，
    請求被告戊○○賠償530 萬2,373 元，及自96年9 月21日起
    至清償日止，按週年利率5 ％計算之利息，為有理由，應予
    准許。其餘主張依據民法第184 條第1 項、第2 項、第185
    條、第189 條、第794 條及建築法第63條規定，請求被告丁○○、丙○○連帶給付部分，則為無理由，應予駁回。
六、本件原告陳明願供擔保，聲請宣告假執行，經核於其勝訴之
    範圍內並無不合，爰酌定相當之擔保金額宣告之。而原告其
    餘之訴既經駁回，所為假執行之聲請亦失所附麗，應併予駁
    回之。至兩造攻擊、防禦方法，經本院各予審酌後，認均無
    礙於本件之判斷，於茲不贅。
七、據上論結，依據民事訴訟法第79條、第87條第1 項、第390
    條第2 項，判決如主文。
中    華    民    國    97    年    5     月    23    日
                  民事第一庭  法  官  蕭錫証
以上正本證明與原本無異。
如對本判決上訴，應於判決送達後20日內向本院提出上訴狀。
中    華    民    國    97    年    5     月    28    日
                              書記官  林立原


司法院資訊處製作；財團法人民間司法改革基金會備份。
